最高法院刑事判決　　　　　　　　　 111年度台上字第1969號
上　訴　人　　許均煜


　　　　　　　李紫琳



上　一　人
選任辯護人　　　　　　
即原審辯護人　張信陽律師
上列上訴人等因妨害名譽案件，不服臺灣高等法院中華民國 110
年11月30日第二審判決（110 年度上易字第1527號，起訴案號：
臺灣桃園地方檢察署107 年度偵字第24812 號，追加起訴案號：
同署108 年度偵續字第314 號），提起上訴（其中李紫琳由原審
辯護人代為上訴），本院判決如下：
    主  文
上訴駁回。
    理  由
一、按刑事訴訟法第377 條規定，上訴於第三審法院，非以判決
    違背法令為理由，不得為之。是提起第三審上訴，應以原判
    決違背法令為理由，係屬法定要件。如果上訴理由書狀並未
    依據卷內訴訟資料，具體指摘原判決不適用何種法則或如何
    適用不當，或所指摘原判決違法情事，顯與法律規定得為第
    三審上訴理由之違法情形，不相適合時，均應認其上訴為不
    合法律上之程式，予以駁回。本件原判決認定上訴人許均煜
    、李紫琳（下稱上訴人2 人）有其犯罪事實欄所載之與已判
    決確定之涂爾優共同妨害名譽犯行，因而撤銷第一審關於上
    訴人2 人部分所為之無罪判決，改判論上訴人2 人共同犯散
    布文字誹謗罪，各處李紫琳有期徒刑3 月、許均煜有期徒刑
    2 月，並均諭知易科罰金之折算標準。已詳細敘述所憑之證
    據及取捨、認定之理由。且就上訴人2 人否認有共同誹謗告
    訴人陳慶隆犯行等語，其等辯詞不可採之理由，分別予以指
    駁及說明。所為論斷，俱有卷存證據資料可資覆按，並無採
    證認事違背經驗法則、論理法則，亦無量刑職權之行使有濫
    用，或其他違背法令之情形。
二、㈠、許均煜上訴意旨乃謂：其與告訴人並無恩怨，縱有與涂
    爾優在車上談論送花及賀卡細節等事，亦僅為八卦閒聊話題
    ，屬惡作劇。又其以為涂爾優至花店只是詢價，不知確有買
    花等情。原審未予詳查，即認其成立誹謗罪，自有調查未盡
    之違法等語。㈡、李紫琳上訴意旨則稱：原審所憑證人即許
    均煜於警詢及偵查中之陳述，係受告訴人或警員威脅、利誘
    所為，且影響延續至檢察官偵查中等情，已據許均煜於審理
    中以證人身分證稱屬實，應不具證據能力；另原判決對於所
    採用之許均煜與涂爾優於公務車上對話之錄音內容，未說明
    如何符合傳聞法則例外之規定。原審仍予採用，有違證據法
    則，且與司法院釋字第582 號解釋意旨所保障被告之對質詰
    問權精神有違；又涂爾優、許均煜所稱其會支付購買盆花費
    用，及證人即花店負責人陳佳琪證稱涂爾優於買花前有打電
    話給某人，但不知對方是誰等詞，均係出於推測之詞，且其
    中證人陳佳琪於偵查中之證言，未經依法具結，另證人即同
    案被告游馥鎂（業經原審維持第一審無罪判決確定）亦未曾
    提及其有參與本案。原審僅憑其曾與涂爾優、許均煜、游馥
    鎂等人於聚餐時閒聊以送花方式對告訴人惡作劇之玩笑話語
    ，即認其成立犯罪，有違刑事訴訟法第154 條第2 項、第15
    5 條之規定，並有判決理由不備之違法；再涂爾優、許均煜
    將載有「致陳慶隆渣拋妻棄子、家暴離婚、欠債岳母、親妹
    背債、父母未亡、強領保險、逼退同事、巴結總座（長）及
    恭賀恥升副處長」等文字盆花送與告訴人，亦僅為其等對於
    告訴人平日做人處事之內心感受，縱言詞粗俗，亦不致貶低
    告訴人名譽，屬憲法上保障言論自由之範疇，原審認其亦因
    此成立妨害名譽罪，有違司法院釋字第509 號解釋意旨等語
    。
三、惟查：㈠、原判決已於理由壹、一、㈠中說明如何依憑許均
    煜於第一審之陳述、檢察官播放許均煜於警詢筆錄之光碟內
    容及其與告訴人間之行動電話Line對話紀錄等證據資料，認
    定許均煜於警詢時並無遭不法取供等情，而其於逾警詢1 月
    餘後之偵查時所言，亦無證據顯示係遭受強暴、脅迫、詐欺
    、利誘等外力干擾情形，或在影響其心理狀況，致妨礙其自
    由陳述等顯不可信之情形，故有證據能力。所為論斷，經核
    於法並無不合。㈡、原判決並未採用許均煜之警詢陳述作為
    李紫琳論罪科刑之證據。又證人陳佳琪於偵查中係以證人身
    分出庭陳述，檢察官確未命其具結（見偵字第24812 號卷第
    136 至140 頁），其於偵查中所言，自無證據能力。然證人
    陳佳琪於警詢時有為與偵查中相同之陳述（見同上卷第26頁
    至第27頁反面），李紫琳及其原審辯護人並未爭執此部分證
    據能力（見原審卷第134 頁）。準此，原判決引用證人陳佳
    琪於偵查中之陳述作為認定李紫琳成立犯罪之證據，固有瑕
    疵，然所引陳佳琪於警詢中之證言，仍可得出相同之結論，
    於判決尚不生影響。㈢、原判決亦於理由壹、一、㈡中說明
    ：包括許均煜與涂爾優於公務車上之對話錄音在內之其餘供
    述及非供述證據，經踐行調查證據程序，檢察官、上訴人 2
    人及李紫琳之原審辯護人均表示同意做為證據，於審酌上開
    證據資料製作時之情況，尚無違法不當及證明力明顯過低之
    瑕疵，認為以之作為證據應屬適當，認均有證據能力等語。
    除上訴人2 人或李紫琳之原審辯護人實際係表示「沒有意見
    」，並非原判決所述「同意有證據能力」稍有出入外，其餘
    均與卷證資料相符（見原審卷第201 至208 頁），亦不影響
    對於證據能力判斷之結果。李紫琳上訴意旨執以指摘原判決
    有前述違法等語，非合法上訴第三審之理由。㈣、證據之取
    捨及證據之證明力如何，由事實審法院自由判斷，此項自由
    判斷職權之行使，倘係基於吾人日常生活經驗所得之定則者
    ，即屬合於經驗法則。苟本於理則上當然之定則所為之論斷
    ，即為合乎論理法則，均不容任意指為判決違背法令。又認
    定犯罪事實所憑之證據，不僅指直接證據而言，即間接證據
    亦包括在內，故綜合各種間接證據，本於推理作用，足以證
    明待證事實，依所得心證而為事實判斷，亦難指係顯違事理
    ，是告訴人或證人所述，如無瑕疵可指，而就其他方面調查
    ，又與事實相符，則其陳述未必不足據為論罪基礎。本件原
    判決已敘明如何依憑許均煜、涂爾優於偵、審中之陳述，與
    其等於公務車上之對話錄音內容，再綜合證人游馥鎂、陳佳
    琪、李怡婷、許瑞臻等人之證言、許均煜與告訴人間之行動
    電話Line對話紀錄等證據資料，認定上訴人2 人於與涂爾優
    聚餐時即商定以送盆花方式將載有前開誹謗文字（其中「家
    暴離婚」原為「不負責任」）之賀卡送與告訴人，且許均煜
    與涂爾優在公務車上即已對於賀卡內容應如何記載有所討論
    ，李紫琳則應允出資，並相互提醒莫將此事告知游馥鎂，以
    避免告訴人順籐摸瓜查悉此事，再推由涂爾優負責至花店訂
    購，且涂爾優在花店內有以電話與李紫琳聯絡確認價格等情
    。另就證人陳佳琪於警詢時雖僅證稱聽聞涂爾優有以電話與
    人聯繫確認盆花價格等語，然如何互核涂爾優與許均煜間之
    前開公務車對話內容及其餘相關證據，認定參與訂花之人，
    並非只有實際前往花店之涂爾優、許均煜2 人，且涂爾優於
    花店內以電話確定價格之對象應為李紫琳無誤等情。既係綜
    合各種直接、間接證據及事實，本於推理作用，而為事實判
    斷，核屬原審認定事實職權之適法行使，原判決採證認事並
    無違反經驗法則、論理法則，亦無任意推定犯罪事實、違背
    證據法則、判決理由不備之違誤。㈤、刑法上之誹謗罪係以
    意圖散布於眾，而指摘或傳述足以毀損他人名譽之事，為其
    成立要件，行為人所指摘或傳述之事，必須是具有足以損害
    被指述人名譽之具體事件內容，始有誹謗行為可言。行為人
    所指摘或傳述之事是否「足以毀損他人名譽」，應就被指述
    人之個人條件以及指摘或傳述內容，以一般人之社會通念為
    客觀之判斷。如行為人所指摘或傳述之具體事實，足以使被
    指述人受到社會一般人負面之評價判斷，則可認為足以損害
    被指述人之名譽。而行為人對所指摘關於被害人之具體事實
    ，足以損害被害人名譽有所認識，且知悉就其所認識之事加
    以指摘或傳述，足以毀損他人的名譽，而指摘或傳述此事，
    即具有誹謗故意。原審基此而於理由壹、二、㈣及㈤中說明
    ，如何依據告訴人於偵、審中之證言，認定上訴人2 人與涂
    爾優係以贈送盆花方式請花店在賀卡上撰寫貶損告訴人人格
    評價之負面文字，且觀諸該上開言論內容，直指告訴人拋棄
    家庭、家暴離婚、與親人間之債務、強領保險金及逼退同事
    等語，均與事實不符。並以上訴人2 人於本次行為時之年齡
    均已逾30歲，已有相當之社會經歷與智識程度，可知其等散
    布上開指摘之具體事實足使告訴人之人格為社會大眾所輕視
    而貶損確有所認識，仍決意為之，均具有散布於眾而損害告
    訴人名譽之誹謗故意。而綜觀前述盆花之賀卡記載，明顯係
    以不實之負面內容貶損告訴人，自非可以單純開玩笑、惡作
    劇或表達對於告訴人平日做人處事之內心感受等詞而可略過
    ，當不屬司法院釋字第509 號解釋意旨所保障言論自由之範
    疇甚明。上訴人2 人前揭上訴意旨及其餘枝節所指，均係就
    原判決已說明之事項及屬原審採證認事職權之適法行使，持
    憑己見，就相同證據資料而為不同之評價，且重為事實之爭
    執，與法律規定得為第三審上訴理由之違法情形，不相適合
    。其等上訴均不合法律上之程式，應予駁回。又本院為法律
    審，既從程序上駁回許均煜上訴，所請業已與告訴人達成調
    解，支付賠償，請求撤銷原判決，給予其緩刑之機會等情，
    與原判決有無違法或不當無涉，不予審酌，附此敘明。
據上論結，應依刑事訴訟法第395 條前段，判決如主文。
中    華    民    國   111    年    5     月    11    日
                  刑事第四庭審判長法  官  林  立  華  
                                  法  官  林  瑞  斌  
                                  法  官  王  敏  慧  
                                  法  官  李  麗  珠  
                                  法  官  謝  靜  恒  
本件正本證明與原本無異
                                  書記官
中    華    民    國   111    年    5     月    13    日